【裁判字號】    88,簡上,75
【裁判日期】    901031
【裁判案由】    清償借款
【裁判全文】
臺灣嘉義地方法院民事判決  八十八年度簡上字第七五號
    上  訴  人  亞洲信託投資股份有限公司
    法定代理人  丁○○
    訴訟代理人  丙○○
                甲○○
                乙○○
    被上訴人    戊○○
右當事人間請求清償借款事件，上訴人對於中華民國八十八年六月十四日本院嘉義簡
易庭八十七年度朴簡字第一一九號第一審判決提起上訴，本院判決如左：
    主      文
原判決關於駁回上訴人後開第二項之訴部分，暨訴訟費用之裁判均廢棄。
被上訴人應給付上訴人新台幣貳拾柒萬陸仟壹佰柒拾陸元及自民國八十四年八月二十
一日起至清償日止，按年息百分之十六點五計算之利息，並自八十九年三月十四日起
至清償日止，逾期在六個月內部分，按上開利率百分之十，逾期超過六個月以上部分
，按上開利率百分之二十計算之違約金。
其餘上訴駁回。
第一、二審訴訟費用，由被上訴人負擔十分之九，其餘由上訴人負擔。
    事    實
甲、上訴人方面：
一、聲明：求為判決：
（一）原判決廢棄。
（二）被上訴人應給付上訴人新台幣（下同）二十七萬六千一百七十六元，及自民國
      八十一年六月十三日起清償日止，按年息百分之十六點五計算之利息，並自八
      十九年三月十四日起至清償日止，逾期在六個月內部分，按上開利率百分之十
      ，逾期超過六個月以上部分，按上開利率百分之二十計付之違約金。並賠償督
      促程序費用一百零一元。
（三）第一、二審訴訟費用由被上訴人負擔。
二、陳述：除與原審判決書所載者相同茲予引用外，補稱：
    雖然上訴人曾與訴外人即另一連帶保證人陳天惠達成訴訟外和解，惟上訴人並
      無對被上訴人有免除債務之意思。
    銀行之違約金債權，其抵充順序民法固無明文規定，然通常依授信約定書之約
      定，在費用之後、利息之前，此係屬金融機構行之已久之「商業習慣」；又約
      定之違約金因係屬懲罰性違約金，固無民法第一百九十七條二年短期時效之適
      用，仍應適用一般債權請求權之十五年時效。
    被上訴人既為上開債務之連帶保證人自應負連帶責任，並就主債務人尚積欠上
      訴人之本金二十七萬六千一百七十六元負責，至於利息因已抵充至八十一年二
      月十三日止，嗣因上訴人對被上訴人發支付命令，利息請求權時效即已中斷，
      則本件上訴人自得請求自八十二年六月十一日至清償日止，按年息百分之十六
      點五計算之利息；違約金部分則經抵充後，上訴人尚得請求自八十九年三月十
      四日起至清償日止，逾期在六個月內部份，按上開利率百分之十，逾期超過六
      個月以上部份，按上開利率百分之二十計算之違約金。
三、證據：除援用原審之立證方法外，補提本票、空白票據授權書、台灣台北地方法
    院八十年票速字第一○六○七號民事裁定及確定證明書、公路局嘉義區監理所動
    產擔保交易登記證明書、汽車新領牌照登記書、汽車出廠證、汽車出廠檢驗合格
    證明書、發票、完稅貨物出廠證、消費者貸款明細分類帳、傳票、往來明細分類
    帳簡表、主債務人洪惠蘭還款明細表、本院八十七年度促字第六三一二號支付命
    令、銀行授信實務概要、繳款單、和解內部簽呈等文件（均為影本）為證，並聲
    請傳訊證人蘇榮義、聲請鑑定筆跡。
乙、被上訴人方面：
  一、聲明：駁回上訴。
  二、陳述：除與原審判決書所載者相同茲予引用外，補稱：
      被上訴人並未曾擔任訴外人即主債務人洪惠蘭之連帶保證人，系爭汽車借款契
      約書、本票、空白票據授權書上被上訴人之簽名、蓋章均非所為，顯有人偽簽
      、蓋偽。又本件汽車借款為四十萬元，而上訴人亦已取回四十萬元債權，本件
      主債務人洪惠蘭早已無欠款；且上訴人既與另一連帶保證人陳天惠以二十二萬
      元為訴訟外和解，應有免除全部連帶保證人債務之意思。再利息請求權時效為
      五年，被上訴人抗辯超過部分，時效已效滅，不得請求，及依主債務人洪惠蘭
      所訂立之借款契約約定：遲延利息、違約金滾入原本金應先催告，然查上訴人
      迄未提出催告證明，故縱有遲延利息、違約金亦不得滾入原本金。
  三、證據：除援用原審之立證方法外，補提土地登記謄本、並聲請傳訊證人陳信德
      。
丙、本院依職權調閱被上訴人申請印鑑證明聲請書面資料、調閱本院七十九年度全字
    第五五○號、七十九年度執全字第四四四號卷；並依上訴人聲請將汽車借款契約
    、本票、空白票據授權書、購車貸申請書、印鑑證明申請書、本院送達證書、收
    受繕本、被上訴人之當庭筆跡等文件送往法務部調查局鑑定。
    理      由
一、按訴之變更、追加，非經他造同意，不得為之；但民事訴訟法第二百五十五條第
    一項第二款至第六款情形，不在此限，民事訴訟法第四百四十六條於第二審上訴
    程序中定有明文。再按訴狀繕本送達後，原告得擴張或減縮應受判決事項之聲明
    ，無庸得被告之同意，同法第二百五十五條第一項第三款亦有明文。且依民事訴
    訟法第四百三十六條第二項之規定，有關對於簡易判決之上訴，前開規定亦在準
    用之列。查本件上訴人（即原告）本於清費借貸之連帶保證法律關係起訴請求被
    上訴人（即被告）應給付二十七萬六千一百七十六元及自八十一年二月十三日起
    算之利息及違約金，嗣後於八十九年三月二十九日本金減縮為十八萬四千一百一
    十七元算及自八十一年二月十三日起算之利息及違約金，嗣又於九十年三月二日
    又擴張請求本金為二十七萬六千一百七十六元及減縮利息請求自民國八十一年六
    月十三日起算、違約金自八十九年三月十四日起算，核其嗣後所為之聲明，僅係
    減縮或擴張應受判決事項之聲明，依首揭規定，自無庸經被上訴人之同意，合先
    敘明。
二、上訴人起訴主張：訴外人洪惠蘭邀同被上訴人戊○○為連帶保證人，於七十八年
    十二月十三日，向上訴人借用四十萬元，約定按月分期清償，利息按年息百分十
    六點五之計付，遲延履行時，除仍按上開利率計息外，並約定逾期在六個月以內
    償還者，按照上開利率百分之十加付違約金，逾期超過六個月者，其超過六個月
    部份，加倍計付；又定如有任何一宗債務不依約清償本金或付息者，債務視為全
    部到期。詎借款人洪惠蘭自八十一年二月十三日起即未依約清償，全部債務依約
    應視同全部到期，嗣上訴人雖於八十年十一月十日與另一連帶保證人陳天惠以二
    十二萬元達成和解，惟並未免除全部債務，故計尚欠本金二十七萬六千一百七十
    六元，及自八十一年二月十三日起算之利息、自八十九年三月十四日起算之違約
    金等迄未清償，上訴人既為連帶保證人，自應負連帶給付責任云云；被上訴人則
    以：其從未曾為洪惠蘭作連帶保證人，也未曾在系爭借款契約書上簽名蓋章，系
    爭借款契約書上之簽名蓋章係他人所偽造，與其無關，且上訴人已取回四十萬元
    ，債務人洪惠蘭已無欠款，又利息請求權時效為五年，超過部分，時效已效滅，
    不得請求等語，資為抗辯。
三、本件上訴人主張訴外人洪惠蘭曾邀同被上訴人戊○○為連帶保證人，於民國七十
    八年十二月十三日，向上訴人借用四十萬元，今債務人洪惠蘭未依約債還借款，
    被上訴人既為連帶保證人，自應負連帶責任等語，惟為被上訴人所否認，並辯稱
    ：未曾為洪惠蘭作連帶保證人，也未曾在系爭借款契約書上簽名、蓋章，系爭借
    款契約書上之簽名、蓋章係他人所偽造云云。經查，本院依聲請將汽車借款契約
    書、本票、空白票據授權書、購車貸款申請書、印鑑證明申請書、本院送達證書
    、收受繕本狀、被上訴人當庭書寫姓名十遍之筆跡一紙等文件送往法務部調查局
    鑑定結果：認定有關汽車借款契約書上連帶保證欄「戊○○」簽名與本票、空白
    票據授權書、購車借貸申請書及印鑑證明申請書上「戊○○」之簽名筆劃特徵相
    符等情，有法務部調查局八十八年十月二十九日八八陸（二）00000000
    號鑑定通知書一份附卷可稽，而被上訴人又曾於本院八十八年十一月十八日之準
    備程序中自認該印鑑證明申請書上簽名係伊親簽等語，足證系爭汽車借款契約書
    上「戊○○」之簽名確為被上訴人所為。此外，復有證人即對保人員蘇榮義於原
    審及本院均到庭證稱確曾親自對保等情，則被上訴人前開所辯自無足採。
四、按因連帶債務人中之一人為清償而債務消滅者，他債務人亦同免其責任，民法第
    二百七十四條定有明文。次按對於一人負擔數宗債務，而其給付之種類相同者，
    如清償人所提出之給付，不足清償全部債額時，由清償人於清償時，指定其應抵
    充之債務。清償人不為前條之指定者，依左列之規定，定其應抵充之債務：一、
    債務已屆清償期者，儘先抵充。二、債務均已屆清償期或均未屆清償期者，以債
    務之擔保最少者，儘先抵充，擔保相等者，以債務人因清償而獲益最多者，儘先
    抵充，獲益相等者，以先到期之債務，儘先抵充。三、獲益及清償期均相等者，
    各按比例，抵充其一部。清償人所提出之給付，應先抵充費用，次充利息，次充
    原本。其依前二條之規定抵充債務者，亦同。民法第三百二十一條、第三百二十
    二條、第三百二十三條分別定有明文。又清償人所提出之給付，應先抵充費用，
    次充利息，次充原本，固為民法第三百二十三條前段所明定。至於違約金之性質
    則與利息不同，民法既無違約金儘先抵充之規定，其抵充之順序，應在原本之後
    。從而除當事人另有特別約定外，債權人尚難以違約金優先於原本抵充而受清償
    （最高法院八十年度台上字第三九０號、七十一年度台上字第二五二三號判決意
    旨參照）。查：
（一）本件上訴人主張主債務人洪惠蘭自七十九年四月十九日起即未依約清償借款本
      息，全部借貸債務依約定視為全部到期，經計算後主債務人洪惠蘭尚欠上訴人
      三十四萬三千一百一十三元，嗣因連帶保證人之一陳天惠名下有不動產，上訴
      人即對其聲請強制執行，惟陳天惠為免拍賣受損，即與上訴人於訴訟外達成以
      二十二萬元和解，雙方僅同意由陳天惠代償二十二萬元後，免除陳天惠之連帶
      責任，嗣陳天惠先於八十年十二月十日清償七萬二千一百元、於八十一年二月
      十七日清償十萬一千四百六十七元、最後於八十九年二月十四日清償十萬元，
      總計清償二十七萬三千五百六十七元等情，有上訴人所提出之消費者貸款明細
      分類帳、往來明細分類帳簡表、主債務人洪惠蘭還款明細表及和解內部簽呈等
      文件為證，並有證人陳信德到庭證述屬實，且為被上訴人所不爭執，堪信為真
      實，而被上訴人雖抗辯上訴人與訴外人陳天惠既以二十二萬達成訴訟外和解，
      並拋棄其餘請求，則其他連帶保證人亦應同免責任云云，惟為上訴人所否認，
      且亦未能提出任何證據證明此有利於己之事實，則其上開所辯，洵無足採。
（二）又連帶保證人陳天惠於八十年十二月十日清償七萬二千一百元、於八十一年二
      月十七日清償十萬一千四百六十七元、最後於八十九年二月十四日清償十萬元
      ，總計清償二十七萬三千五百六十七元，惟上開清償之金額仍不足清償訴外人
      洪惠蘭之全部債額，且本件復未有特別約定或指示抵充之債務順序，依首開說
      明，其儘先抵充債務之順序為執行費（含假扣押執行費）、利息、原本、違約
      金；本件陳天惠所有之清償數額，經依前開順序抵充結果，就全部執行費用為
      一萬三千二百六十九元，利息十九萬三千三百六十一元（14153+4285+74923+
      100000=193361；其中十萬元係抵充八十二年六月十一日起至八十四年八月二
      十日止之利息；100000/｛276176*0.165/12｝≒26.33【月】），均得全部受
      償，至於債權原本部分僅得受償六萬六千九百三十七元（31499+8894+26544=
      66937），尚欠本金債權二十七萬六千一百七十六元（000000-00000=276176）
      。
（三）上訴人又主張請求被上訴人清償督促程序費用一百零一元云云，惟查，本件上
      訴人業於八十七年六月八日先依督促程序聲請支付命令，惟因被上訴人於法定
      期間內提出異議，致使該支付命令即依法視為起訴，則上訴人因聲請督促程序
      所需之費用即應歸屬於本件之訴訟費用，且上訴人亦已聲明本件訴訟費用由被
      上訴人負擔，則上訴人另行請求被上訴人清償督促程序費用一百零一元，即非
      有理，併予敘明。
五、又按利息，其各期給付請求權，因五年不行使而消滅，民法第一百二十六條定有
    明文，而所謂利息，包括遲延利息在內，遲延利息之請求權，亦因五年間不行使
    而消滅。次按消滅時效因起訴而中斷，而依督促程序，聲請發支付命令，與起訴
    有同一效力；又時效中斷者，自中斷之事由終止時，重行起算。因起訴而中斷之
    時效，自受確定判決，或因其他方法訴訟終結時，重行起算。民法第一百二十九
    條第一項、第二項、第一百三十七條分別定有明文。查上訴人就被上訴人本件所
    請求之利息，曾於八十七年六月八日向本院聲請支付命令（本院嗣於八十七年六
    月十日核發該支付命令），則利息請求權五年之時效期間，依上開說明，即應自
    八十七年六月八日上訴人聲請支付命令時中斷，則被上訴人抗辯利息超過五年時
    效業已消滅，自無可採，則上訴人請求自八十四年八月二十一日起至清償日止，
    按年息百分之五計算之利息，為有理由。逾此部分之利息請求，因前開抵充業已
    消滅，即屬無理由。
六、復按違約金之約定，為賠償給付遲延所生之損害，於債務人給付遲延時，債權人
    始得請求，既非定期給付之債務，其時效為十五年而非五年，亦無民法第一百四
    十五條第二項規定之適用（參照最高法院七十二年度台上字第一二二一號判決）
    。經查，主債務人洪惠蘭尚積欠上訴人之違約金債權，係自七十九年五月十三日
    起算，而依上開說明，違約金債權之請求權時效既為十五年，本件違約金債權之
    請求權至今尚不發生時效消滅之問題，則上訴人請求自八十九年三月十四日起至
    清償日止，逾期在六個月內部分，按上開利率百分之十，逾期超過六個月以上部
    分，按上開利率百分之二十計算之違約金，自屬有理由。
七、綜上所述，訴外人洪惠蘭應負擔之系爭借款債務，既未全部清償，上訴人本於消
    費借貸關係及連帶保證契約，請求被上訴人負連帶清償責任，於主債務人洪惠蘭
    未受償之債權原本二十七萬六千一百七十六元及自八十四年八月二十一日起至清
    償日止，按年息百分之十六點五計算之利息，並自八十九年三月十四日起至清償
    日止，逾期清償在六個月內部份分，按上開利率百分之十計算，逾期超過六個月
    以上部份，按上開利率百分之二十計算之違約金，為有理由，逾此範圍之請求，
    則為無理由。從而，上訴人本於消費借貸及連帶保證法律關係，請求被上訴人應
    負連帶清償責任者，於二十七萬六千一百七十六元、及自八十四年八月二十一日
    起至清償日止，按週年利率百分之十六點五計算之利息，並自八十九年三月十四
    日起至清償日止，逾期清償在六個月內部份分，按上開利率百分之十計算，逾期
    超過六個月以上部份，按上開利率百分之二十計算之違約金範圍內，為有理由，
    應予准許。逾此所為請求，為無理由，應予駁回。原判決就上開應准許部分，為
    上訴人敗訴之判決，尚有未洽，上訴意旨指摘原判決不當，求予廢棄改判，為有
    理由，爰由本院予以廢棄改判如主文第二項所示，至於上訴人之請求不應准許部
    分，原判決為上訴人敗訴之判決，經核於法並無不合，上訴意旨求予廢棄改判，
    為無理由，應駁回其上訴。
八、本件事證已臻明確，兩造其餘攻擊防禦方法之陳述，均與判決結果並無影響，爰
    不一一論述，併此敘明。
九、據上論結，本件上訴為一部有理由，一部無理由，依民事訴訟法第四百三十六條
    之一第三項、第四百四十九條第一項、第四百五十條、第七十九條但書，判決如
    主文。
中      華      民      國    九十      年      十      月      三十一  日
~B臺灣嘉義地方法院民事第一庭
~B    審判長法官   曾文欣
~B    法      官   黃渙文
~B    法      官   蕭道隆
右為正本係照原本作成。
本判決不得上訴。
中      華      民      國    九十      年      十      月      三十一  日
~B    書  記  官  李銷勳


司法院資訊處製作；財團法人民間司法改革基金會備份。
